臺灣臺中地方法院刑事判決　　　　　　100年度自緝字第249號
自　訴　人　古典洋酒股份有限公司
代　表　人　林建宗
被　　　告　杜龍江
上列被告因詐欺案件，經自訴人提起自訴，茲本院判決如下：
    主  文
本件免訴。
    理  由
一、自訴意旨係以：被告杜龍江、同案被告葉慧珠【業經本院判
    決無罪確定】係夫妻關係，共同經營設於臺中市○○路183
    號之「金色豪門酒店」，意圖為自己不法之所有之詐欺取財
    犯意聯絡，自民國83年6 月3 日起至同年8 月1 日止陸續向
    自訴人訂購洋酒，合計積欠貨款新臺幣（下同）791,620 元
    ，並交付發票人為案外人何賴發【業於84年4 月23日死亡】
    ，付款人為臺北銀行萬華分行（現改制為臺北富邦銀行萬華
    分行），發票日期為83年7 月31日，發票金額為288,768 元
    之支票1 紙、；另發票人為案外人姚成全，付款人為臺中市
    第七信用合作社港路分社（現改制為國泰世華商業銀行中港
    分行），發票日期為83年8 月30日，發票金額為212,200 元
    之支票1 紙，共計支票2 張與自訴人收受以清償部分貨款，
    詎屆期自訴人提示前揭支票均未獲付款，並向被告、同案被
    告葉慧珠催討，被告、同案被告葉慧珠竟故意避不見面，而
    無法聯絡，迄今仍未償還債務，足證被告借款時，即具詐欺
    取財之犯意，因認被告涉犯刑法第339 條第1 項之詐欺取財
    罪嫌等語。
二、被告行為後，刑法第2 條第1 項、第80條第1 項、第83條等
    規定業於94年2 月2 日修正公布，並自95年7 月1 日起施行
    。修正後刑法第2 條第1 項，已將新舊法律比較適用之「從
    新從輕」原則，改採「從舊從輕」原則，而此規定僅係規範
    行為後法律變更所生新舊法律比較適用之準據法，並非實體
    刑罰法律，尚不生行為後法律變更之比較適用之問題，應逕
    行適用新法第2 條第1 項，為「從舊從輕」之比較。又按於
    中華民國94年1 月7 日刑法修正施行前，其追訴權時效已進
    行而未完成者，比較修正前後之條文，適用最有利於行為人
    之規定，刑法施行法第8 條之1 亦有明定。經查：
  (一)按（修正前）刑法第80條規定：「追訴權，因左列期間內不
    行使而消滅：一死刑、無期徒刑或10年以上有期徒刑者，20
    年。二3 年以上10年未滿有期徒刑者，10年。三1 年以上3
    年未滿有期徒刑者，5 年。四1 年未滿有期徒刑罪者，3 年
    。五拘役或罰金者，1 年。前項期間自犯罪成立之日起算。
    但犯罪行為有連續或繼續之狀態者，自行為終了之日起算」
    ；又（修正前）刑法第83條規定：「追訴權之時效，如依法
    律之規定，偵查、起訴或審判之程序，不能開始或繼續時，
    停止其進行。前項時效停止，自停止原因消滅之日起，與停
    止前已經過之期間，一併計算。停止原因繼續存在之期間，
    如達於第80條第1 項各款所定期間4 分之1 者，其停止原因
    視為消滅」。而修正後刑法第80條規定：「追訴權，因下列
    期間內未起訴而消滅：一犯最重本刑為死刑、無期徒刑或10
    年以上有期徒刑之罪者，30年。二犯最重本刑為3 年以上10
    年未滿有期徒刑之罪者，20年。三犯最重本刑為1 年以上3
    年未滿有期徒刑之罪者，10年。四犯最重本刑為1 年未滿有
    期徒刑、拘役或罰金之罪者，5 年。前項期間自犯罪成立之
    日起算。但犯罪行為有繼續之狀態者，自行為終了之日起算
    」；修正後刑法第83條規定：「追訴權之時效，因起訴而停
    止進行。依法應停止偵查或因犯罪行為人逃匿而通緝者，亦
    同。前項時效之停止進行，有下列情形之一者，其停止原因
    視為消滅：一諭知公訴不受理判決確定，或因程序上理由終
    結自訴確定者。二審判程序依法律之規定或因被告逃匿而通
    緝，不能開始或繼續，而其期間已達第80條第1 項各款所定
    期間4 分之1 者。三依第1 項後段規定停止偵查或通緝，而
    其期間已達第80條第1 項各款所定期間4 分之1 者。前2 項
    之時效，自停止原因消滅之日起，與停止前已經過之期間，
    一併計算」。
  (二)另按追訴權之性質，係檢察官或犯罪被害人，對於犯罪，向
    法院提起確認國家刑罰權之有無及其範圍之權利，故追訴權
    消滅之要件，當以檢察官或犯罪被害人未於限期內起訴為要
    件。蓋未起訴前，法院基於不告不理原則，無從對於犯罪之
    國家刑罰權確認其有無及其範圍；而倘經起訴，追訴權既已
    行使，原則上即無時效進行之問題。故刑法第80條第1 項有
    關追訴權時效之規定，乃於94年2 月2 日修正公布，將原規
    定之追訴權因一定期間內「不行使」而消滅，修正為因一定
    期間內「未起訴」而消滅。又依修正後刑法第83條之規定，
    偵查期間除有法定事由外，追訴權時效不停止進行。故如時
    效期間過短，有礙犯罪追訴，易造成寬縱犯罪之結果。為調
    整行為人之時效利益及犯罪追訴之平衡，刑法第80條第1 項
    各款有關追訴權之時效期間，乃併予修正，並依最重法定刑
    輕重酌予提高（各該修正理由參照）。準此，刑法修正前關
    於追訴權之時效規定，係指刑事追訴機關於法定期間內怠於
    行使偵查、起訴、審判等追訴權，即生時效完成，而消滅追
    訴權之效果（最高法院100 年度臺上字第3842號判決要旨參
    照）。
  (三)本件被告涉犯刑法第339 條第1 項之詐欺取財罪嫌，其法定
    最重本刑為5 年以下有期徒刑，追訴權時效期間依（修正前
    ）刑法第80條第1 項第2 款規定為10年；再依（修正前）刑
    法第83條規定加計因通緝無法開啟審判之停止進行期間（即
    10年追訴權時效期間4 分之1 即2 年6 月），修正前之追訴
    權時效加計停止期間即為12年6 月。而依修正後刑法第80條
    第1 項第2 款規定，其追訴權時效為20年，加計停止進行之
    期間（20年追訴權時效期間4 分之1 即5 年），則修法後之
    追訴權時效加計4 分之1 停止期間為25年。是經比較修正前
    、後刑法第80條第1 項關於追訴權時效期間之規定，修正後
    之新法所定時效期間較長，顯不利於被告，故本件關於追效
    權時效之計算，應適用修正前刑法第80條之規定，且關於追
    訴權時效之停止進行及其期間、計算，亦應一體適用修正前
    刑法第83條之規定，先予敘明。
三、按案件時效已完成者，應諭知免訴之判決，並得不經言詞辯
    論為之，刑事訴訟法第302 條第2 款、第307 條分別定有明
    文。經查：
  (一)被告被訴涉有刑法第339 條第1 項之詐欺取財罪嫌。而被告
    犯罪行為終了日為83年8 月1 日，故其追訴權時效應自該日
    起算。
  (二)按刑法第339 條第1 項之詐欺取財罪，其法定最重本刑為5
    年以下有期徒刑，追訴權時效期間依（修正前）刑法第80條
    第1 項第2 款規定為10年；又被告因逃匿，經本院通緝，致
    審判不能進行，應一併計算該項追訴期間4 分之1 即為2 年
    6 月。
  (三)依前揭說明，刑法修正前關於追訴權之時效規定，係指刑事
    追訴機關於法定期間內怠於行使偵查、起訴、審判等追訴權
    ，即生時效完成，而消滅追訴權之效果。經查，本件被告所
    涉之詐欺取財案，雖經自訴人於84年2 月22日向本院提起自
    訴，並於同日繫屬本院，此有刑事自訴狀上本院收文章可佐
    。嗣因被告逃匿，經本院於84年6 月9 日發布通緝，此有本
    院84年6 月9 日84年中院全刑緝字第917 號通緝書1 紙附卷
    可參，則自本件經本院發布通緝日起，被告並未緝獲到案，
    本院實際上並未進行任何審理程序，應仍屬追訴權不行使之
    情形，其追訴權時效仍應進行。故本件須加計發佈通緝日減
    去自訴繫屬本院日之期間，亦即本件發佈通緝日為84年6 月
    9 日減去自訴繫屬本院日則為84年2 月22日。是在上開3 月
    又17日之期間，並無追訴權不行使之情形。
  (四)從而，本件追訴權時效自被告犯罪行為終了日即83年8 月1
    日起算，分別加計本案追訴權時效期間即10年、因通緝而停
    止期間即2 年6 月、前揭不生時效進行之期間即3 月又17日
    後，其追訴權時效應於96年5 月18日即告完成。
四、綜上所述，經就上述各項期間加總計算後，被告被訴詐欺取
    財罪之追訴權時效，業已完成，其所犯上開詐欺取財罪嫌之
    追訴權已因時效完成而消滅，揆諸前揭說明，本件爰不經言
    詞辯論，逕為諭知免訴之判決。
五、本件既應諭知免訴，是臺灣臺中地方法院檢察署檢察官移送
    併案部分（即84年度偵字第542 號、第5274號卷宗），非本
    案起訴效力所及，故本院無從加以審理，應退回檢察官另行
    依法處理，併此敘明。
據上論斷，應依刑事訴訟法第302 條第2 款、第307 條判決如主
文。
中    華    民    國   100    年    11    月    29    日
                  刑事第二庭     審判長法  官 鄭永玉
                                       法  官 潘曉玫
                                       法  官 唐中興
以上證明與原本無異。
如不服本判決，應於判決送達後10日內，向本院提出上訴狀。
中    華    民    國   100    年    11    月    29    日
                                       書記官 簡雅文